【裁判字號】    88,再易,1
【裁判日期】    891013
【裁判案由】    再審之訴
【裁判全文】
臺灣臺北地方法院民事判決  八十八年度再易字第一號
    再審原  告  玉山商業銀行股份有限公司
    法定代理人  甲○○
    訴訟代理人  乙○○
                丙○○
    再審被  告  丁○○
    訴訟代理人  戊○○
右當事人間請求再審之訴事件，上訴人對於中華民國八十七年十月二十八日本院八十
七年度簡上字第二四八號第二審確定判決提起再審，本院判決如左：
    主      文
本院八十七年十月二十八日八十七年簡上字第二四八號、本院台北簡易庭八十七年二
月二十五日八十七年度北簡字第七六五號確定判決廢棄。
右開廢棄部分，再審被告在第一審之訴駁回。
再審訴訟費用，再審前第一、二審訴訟費用由再審被告負擔。
    事      實
甲、再審原告方面：
壹、聲明：
  一、台灣台北地方法院八十七年度北簡字第七六五號與八十七年度簡上字第二四八
      號確定判決均廢棄。
  二、再審被告在第一審之訴及假執行之聲請駁回。
貳、陳述：
  一、再審原告提起本件再審之訴之理由有二：(一)重要證物漏未斟酌：原審及第一審
      判決對再審原告所提之對帳單等足以影響判決之重要證物，均未斟酌，致再審
      原告受敗訴之不利判決。(二)適用法規顯有錯誤：再審被告對於冒用風險之擴大
      、管制與防範實係應注意能注意而不注意，對於交易安全之維護未盡注意義務
      為有過失，原審判決未審酌民法第二一七條第一項過失相抵之規定，係屬消極
      不適用法規，依司法院大法官釋字第一七七號解釋之意旨，屬適用法規顯有錯
      誤之範圍，為此爰依民事訴訟法第四九六條第一項第一款及同法第四九七條之
      規定，提起再審之訴。
  二、再審原告於原審及第一審即提出消費明細對帳單足徵確有收到信用卡等證物並
      為主張，然原審及第一審之判決理由中，對此等足以影響判決之重要證及主張
      ，均隻字未提，其漏不斟酌之意圖甚為明顯，已構成提起再審之訴之理由。再
      審被告引民事訴訟法第四百九十六條第一項第十三款之規定，認再審原告所指
      對帳單一事，非未斟酌之證物，無受較有利益裁判可言等語，不僅與再審原告
      所提再審理由無關，亦無任何論理依據，實無以採信。
  三、按基於憲法賦予法官在現行法秩序中有適用法律、發現法規範之任務與權限，
      適用法律條文本為法官之義務，再審原告於原審及第一審中均一再強調再審被
      告本身疏於檢查帳單之行為（詳見再審原告所提上訴狀中所載：三、..... 而
      上訴人亦於同年七、八、九月..... 為此，卡片被冒用之不利益，自應由被上
      訴人負擔。），對於冒用風險之擴大、管制與防範顯係與有過失，然原審判決
      未審酌民法第二百十七條第一項過失相抵之規定，係屬消極的不適用法規，顯
      然影響裁判之結果及再審原告之權益。
  四、就責任分擔而言，二審法官並未就實際上注意能力之人為誰做判斷，卻以信用
      卡補發寄送，只以單掛號為之，無法提出再審被告簽收之回執等理由據為判斷
      基礎，殊不知再審原告之所以無法向郵局調出當時簽收之回執，係因依郵局掛
      號回執保存期限為一年之限制，超過時間將予以銷毀；而再審被告卻遲至寄送
      後近二年才向再審原告反應並未收到系爭之信用卡，此時已遠超過郵局之規定
      許久，實難取得掛號回執；若誠如二審法官所言，今改雙掛方式寄送，寄送人
      雖會留存回執一聯，但一般公司資料文件期限大都以國家機關相類似文件保存
      期限標準來定之，若客戶基於詐欺之意圖，刻意於一年後再向發卡銀行表示未
      收到信用卡，要求調閱當時之回執，否則拒不付款，又遇法官不察，以此理由
      為銀行敗訴判決，定將造成金融秩序之紊亂，且助長犯罪之發生，今二審法官
      以未能取得系爭信用卡之回執原因完全歸於再審原告，實難令再審原告信服。
  五、就風險分擔而言，今再審原告為避免客戶於行使信用卡時發生風險，故會固定
      於每月寄送對帳單給客戶核對，因為只有客戶本身才知道自己的消費內容，為
      確保自己之權益，一收到帳單必先核對消費是否為本身所為，若有疑義部份，
      一定會立即向發卡銀行反應，決不會白白地讓自己的權利睡著，而發卡銀行能
      立即針對有問題的卡片進行控管，避免風險持續擴大，因此就對帳單寄送之目
      的而言，並非消極地如再審被告所言僅為銀行催款或通知扣繳之文書，而是更
      積極地確保客戶對帳款疑義時之保障，另一方面發卡銀行也能籍由客戶的反應
      ，及早控制風險之擴大。
  六、再者，因信用卡一經掛號寄送至客戶指定之處所後，部份風險即移轉至客戶得
      支配範圍之內，為加強客戶對風險責任的重視，故於信用卡約定條款中明定契
      約雙方當事人之權利義務關係。依信用卡約定條款第九條第一項規定「甲方（
      即再審被告）如認為某筆簽帳有疑義，應於每期規定繳款截止日起四十五天通
      知乙方（即再審原告）調閱簽帳單，逾期甲方即不得再向乙方請求複查該期簽
      帳金額，或以簽帳金額錯誤及被冒用等理由請求退還已繳款項」，主要目的在
      賦予有注意能力及可能注意之人於風險發生之時，能即時向他方反應，期能共
      同降低風險擴大的可能性。今再審被告竟以其「存戶款帳戶素來即有上百萬元
      ，顯與一般持卡人均等候帳單以便繳款之情形不同，根本不會去注意帳單」據
      為迴避其注意義務之違反，此舉易誤使人產生注意義務違反判斷標準在於當事
      人「財力」的多寡，有錢者當可降低或免除其注意義務，貧者則需負擔更重的
      注意義務，法律的公平性實不應有此差別待遇，不然將使人民無所適從，對法
      產生不信任感。依再審原告每月所寄送之消費對帳單予再審被告，係為求對風
      險的預防與擴大所為之措施，但再審被告未予以理會，致使再審原告對控制風
      險所為之努力無法達成，致使風險擴大；再審被告因己身行為所生之風險應屬
      得控制並能控制而不去控制的態權樣，再借引二審判決書所述「風險如果發生
      ，當須由注意能力所及者負擔之，方屬公平」，故再審被告應就風險的產生負
      擔責任。
    七、基於契約自由原則，再審原告針對再審被告於申請信用卡時，明確於申請書
        上載明取領信用卡的四種方式供再審被告選擇，今再審被告信任公司住所之
        收發人員會將信件交予本人而選擇「掛號郵寄至公司地址」，而非選「親自
        領取」，故二審判決理由所載，發卡機構未要求申請人須親自至發卡機構領
        取信用卡，顯與事實情形有違。因此再審被告基於自由意識下選擇了放棄安
        全性較高的「親自領取」，決定以方便性較佳的「掛號郵寄」來取領，就原
        因自由行為來看，系爭信用卡之所以產生風險的原因，完全在於再審被告自
        由意識選擇下所產生，若單方面要求再審原告就產生的風險完全自行承擔，
        難見其公平合理。
參、證據：提出信用卡約定條款一份。
乙、再審被告方面：
壹、聲明：再審之訴駁回。
貳、陳述：
  一、依民事訴訟法第四百九十六條第一項第十三款之規定，當事人發見未經斟之證
      物或得使用之證物者，以經斟酌可受較有利益之裁判者為限。查再審原告所指
      對帳單一事，於原審及第一審程序均詳細調查，並經判決書論述，並無不當之
      處，且無有利益之裁判可言，核先敘明。
  二、次查，再審原告以再審被告未詳細核對帳單為由，認再審被告與有過失，實屬
      本末倒置，強將自己之過失加諸消費者，乃仗其財大氣粗蠻橫無理。
  三、按消費明細對帳單僅是銀行催告或通知扣款之文書，此可由一個消費明細對帳
      單內含有再審被告金卡、配偶使用之附卡、被冒刷之藝術卡等，且均以普通信
      函方式及附帶廣告文件為之，顯見非如再審原告所言如此重要，況消費明細對
      帳單不能作為信用卡送達之證明。
  四、再審被告之消費因身分及業務關係，每月消費額均在數十萬元以上，且如前所
      述對帳單含有再審被告配偶之附卡消費，故再審被告不疑有它。
  五、按銀行帳單均是月結，消費者通常在月中才可能收到對帳單，迨知悉時已是次
      月，況對帳單是以普通信件送達，難令再審被告負注義之義務，再審被告知悉
      也通知再審原告去消費現場抓人，惟再審原告均置而不理，且答稱無法辦到。
  六、綜上所述，再審原告顯因自己之過失不甘損失，推諉責任於消費者，實非企業
      經營者應有之態度，亦非消費者之福。
參、證據：提出0000000000000帳號對帳單影本一份。
丙、本院依職權調閱本院台北簡易庭八十七年度北簡字第七六五號、八十七年度簡上
    字第二四八號卷宗。
    理      由
一、按不得上訴之判決，於宣示時確定；再審之訴，應於三十日之不變期間內提起；
    前項期間，自判決確定時起算，但再審理由知悉在後者，自知悉時起算，民事訴
    訟法第三百九十八條第二項、第五百條第一項、第二項定有明文。經查，本件上
    訴人之上訴利益為三十五萬六千二百六十八元，未逾民事訴訟法第四百六十六條
    第一項規定之一百萬元，依民事訴訟法第四百三十六條之二第一項規定，不得上
    訴第三審，應於宣示時即為確定。原判決於八十七年十月二十八日宣示，則原判
    決本應於斯時即為確定，然再審原告於八十七年十一月二十日方收受原確定判決
    之判決書，此據本院調閱本院八十七年簡上字第二四八號民事卷宗核閱無訛，應
    認再審原告自斯時起方知悉再審理由，則再審原告於八十七年十二月十八日向本
    院提起再審，依上開規定尚未逾三十日之不變期間，再審原告當可提起本件再審
    之訴，合先敘明。
二、再審原告主張其於原審及第一審即提出消費明細對帳單足徵確有收到信用卡等證
    物並為主張，然原審及第一審之判決理由中，對此等足以影響判決之重要證物及
    主張，均隻字未提，其漏不斟酌之意圖甚為明顯，已構成提起再審之訴之理由等
    語。按民事訴訟法第四百九十十七條規定之「就足以影響於判決之重要證物漏未
    斟酌」，係指第二審言詞辯論終結前，已經存在並已為聲明之證據，第二審確定
    判決未調查，且未於判決理由中說明其無調查、斟酌之必要或雖經調查而未於判
    決理由中斟酌者而言；查再審被告於八十五年九月間收受八十五年八月份之消費
    明細對帳單，對再審原告聲明未收到系爭信用卡，然其之前於八十五年七月、八
    月間分別收受八十五年六月份、七月份之消費明細對帳單，則未對之表示異議，
    原確定判決就此足資證明再審被告曾收受系爭信用卡之證據，未於判決理由中斟
    酌，得提起再審之訴。
三、再審被告於原審起訴主張再審原告申請掛失藝術信用卡及補發新卡，惟再審原告
    迄未核發，因其已另有再審原告發給之信用金卡，故未在意。詎八十五年九月間
    其收受消費明細對帳單，發現卡號0000000000000000號信用卡之消費金額合計三
    十三萬四千一百四十一元，並經再審原告在其帳戶自動轉帳收取。然其並未收受
    上開信用卡，且在台中工作及居住，不可能連續於八十五年六、七、八月之二、
    三日至台北地區之十四商家消費，且其不認識消費簽帳單上之簽名人劉信美，故
    該等消費非再審被告所為，為此依不當得利之法律關係請求返還。再審原告則以
    再審被告於八十三年九月間向再審原告申請藝術信用卡之金卡正、附卡，再審原
    告交付金卡前，先交付普通卡供再審被告使用，其後再寄發金卡予再審原告。嗣
    再審被告於同年十二月七日掛失普通卡之正卡及申請補發，再審原告於同年十二
    月十日以單掛號向再審被告指定之台中縣大里市○○路○段四三八號十二樓寄送
    ，依法已生送達效力，且迄再審被告主張他人冒用該信用卡之期間達二年之久，
    再審原告未曾以信用卡遺失、被竊等為由申辦掛失，顯見該冒用之風險非上訴人
    所能掌控。況再審被告於八十四年九月三十日曾繳交該信用卡之年費九百元一次
    ，且再審原告於八十五年七、八、九月皆曾寄消費對帳單予再審被告，再審被告
    對之均無異議，其懈於檢查帳單內容，怠於通知再審原告，該冒用之不利益應由
    再審被告負擔。再依郵局內規，掛號函件之收執聯僅保存一年，是係可歸責於再
    審被告遲延注意，於一年十個月後始表示未收到信用卡，及郵局作業程序，致再
    審原告未能提出收執聯，惟再審被告於八十五年七、八月收受消費對帳單後均無
    異議，應認再審原告寄出信用卡而生送達效力，又信用卡如遭他人攔截，當即刷
    卡花用，鮮聞於十八個月後再行盜刷，是再審被告之主張並不合理等語置辯。
四、查再審被告於八十三年九月間向再審原告申請藝術信用卡之金卡，再審原告於交
    付金卡前，先交付普通卡供再審被告使用，嗣再審被告於同年十二月七日掛失藝
    術普通卡並申請補發，再審原告補發之新卡卡號為0000000000000000號，嗣該信
    用卡於八十五年六、七、八月消費合計三十三萬四千一百四十一元，至八十五年
    八月間再審被告收受八月份消費明細對帳單後，始通知再審原告停用該信用卡，
    而八十五年六、七、八月份消費之簽帳單簽名為劉信美等情，為兩造所不爭執，
    並有消費明細對帳單一份、簽帳單一份為證，自堪信為真實。
五、再審被告辯稱未收受補發新卡之送達等語；惟查再審原告寄送系爭信用卡之掛號
    郵件查詢，雖因逾保存期限已銷燬而無法提出證明；然再審原告已提出其大宗掛
    號函件存根聯，足見再審原告確有寄出系爭信用卡，致其無法提出再審被告受系
    爭信用卡之證據，乃係因郵政規則規定掛號收據等資料保存年一年，而再審被告
    於再審原告寄出系爭信用卡二年始表示其未收受系爭信用卡所致，是再審原告就
    此部分無法舉證並無過失，若將此舉證責任之不利益歸再審原告自非公平。次按
    非債清償之不當得利返還請求權，以債務不存在為其成立之要件，主張此項請求
    權成立者，應就債務不存在之事實負舉證之責任；再審被告原既係以再審原告扣
    繳系爭信用卡消費款並無理由，請求依不當得利返還，應先就債務不存在事實負
    舉證責任；因此，再審原告既已舉證證明其已掛號寄出系爭信用卡，而再審被告
    未能舉證證明其未收到系爭信用卡，揆諸上皆說明，應認系爭信用卡已寄達再審
    被告。
六、再審原告以自動轉帳方式於八十四年九月三十日收取系爭信用卡之年費九百元，
    及寄送八十五年七月、八月、九月之消費明細對帳單，再審被告對該消費明細對
    帳單均未表示異議意見，此有消費明細對帳單、歷史帳單彙總表等件為證；而再
    審被告之信用卡消費款，係由其在再審原告所開立之玉山銀行第0000000
    000000號帳戶中扣繳，此為兩造所不爭執，細繹再審原告寄交再審被告之
    消費明細對帳單，自動轉帳之信用卡之卡號分別為00000000000000000號、00000
    00000000000號、0000000000 000000號及系爭0000000000000000號信用卡，八十
    五年七月份扣繳之消費款，係八十五年六月份之消費款，共計一十五萬三千六百
    八十七元，其中0000000000000000號信用卡消費款僅一筆，0000  000000000000
    號信用卡三筆，而系爭0000000000000000號信用卡刷卡次數高達三十六筆，金額
    合計為一十三萬一千三百五十二元，而再審被告扣繳之00000000000
    00號帳戶，在八十五年七月十九日扣繳前，其存款餘額為三十一萬九千五百三
    十七元，八十五年七月十九日扣款一十五萬三千六百八十七元後，於同年八月二
    日再轉帳存入一十四萬四千一百一五十元，同日轉帳領款三十一萬元後，帳戶結
    餘為零，此有兩造均不爭執之0000000000000號八十五年六月三日
    至同年八月二十日交易明細表影本在卷可憑，足證再審被告若非於八月二日時已
    知悉其信用卡已被扣款一十五萬三千六百八十七元，否則何須於八十五年八月二
    日存入一十四萬四千一百五十元，以供同日三十一萬元之領取。被告既知悉信用
    卡扣款一十五萬三千六百八十七元，而收受消費明細對帳單後，對其中高達扣繳
    金額百分之九十，且刷卡次數多達三十六筆之系爭信用卡消費，竟以因該帳戶中
    有其配偶副卡之扣款，且平日消費金額均在數十萬元以上為由，而諉為不知，顯
    違常情；再參之八十五年六月份該三十六筆消費款消費之日期分散在八十五年六
    月十五日、十七日、十八日、十九日、二十一日、二十四日、二十九日，八十五
    年七月份之消費亦分散在七月二日、四日、五日、二十四日、二十五日、二十六
    日、二十七日、二十九日、三十日，八十五年八月份之消費分在八月四日、十一
    日，金額最低為二百五十元，最高為一百萬六千五百元，消費筆數多達七十九筆
    ，多屬生活性之消費，與一般冒刷信用卡，冒刷之人為恐因真正持卡人掛失而遭
    識破，通常只敢於取得信用卡後，以極少之筆數，於短時間刷購變現性高之大金
    額物品，以減低被識破查覺之機會，鮮有於第二、三天，甚至第二個月、第三個
    月仍持續冒刷之情形。又再審被告果係八十三年十二月間掛失並申請補發信用卡
    ，即未收到補發之新卡，竟未對之向再審原告查詢，已有疑義；嗣對八十四年九
    月三十日再審原告收系取系爭信用卡年費，亦未異議，且於八十五年七月份，容
    認系爭信用卡多達三十六筆之消費款於其帳戶內扣款，再審被告雖抗辯其未收受
    系爭信用卡，惟對上述不合常情之處，皆未舉證說明之，是其僅以否認收到系爭
    信用卡為由，訴請再審原告返還扣繳之消費款，顯非有理。
七、按信用卡交易係由發卡機構為持卡人提供「信用」，透過簽帳之方式，於實際交
    易方為清償之結算，其特徵在持卡無須攜帶現金，得以信用卡在信用額度內交易
    ，獲取財物、服務，是信用卡有頗高之財產價值，自製作完成起，即存有遭冒用
    之風險，而該風險自應由參與交易之當事人，包括發卡機構、持卡人、特約商店
    ，各按所得注意之範圍，盡相當之注意義務，就信用卡之發卡、保管、核對等事
    項妥慎處理藉資防範、避免，而該風險如發生，當須由注意能力所及者負擔之，
    方屬公允。按系爭信用卡約定條款第十七條第二項約定「持卡人辦理掛失停用手
    續後，且無下列第一款至第三款事由之一者，持卡人自辦理掛失停用手續起，如
    被冒用所發生之損失，由貴行負擔，但如無下列各款事由之一者，持卡人自辦理
    掛失停用手續時起前二十四小時以後，被冒用所發生之損失，由貴行負擔；自辦
    理掛失停用手續起前二十四小時以前被冒用之損失，貴行如無違反第六條善良管
    理人之注意義務者，應由持卡人負擔：..... 」，如前所述，系爭信用卡既寄達
    再審被告，再審被告對之即應負一保管之義務，如有遺失情形，應儘速辦理掛失
    ，而再審被告於八十五年八月十九日收受八月份消費明細對帳單後，始向再審原
    告辦理掛失，就之前八十五年六月、七月、八月份系爭信用卡消費款三十三萬四
    千一百四十一元，自應負清償之責任；雖系爭消費之簽帳單簽名均為劉信美，然
    本院亦無從查知簽帳單之簽名與系爭信用卡不同，亦難認再審原告之特約商店有
    何未盡查核義務之處。
八、綜上所陳，再審被告主張其無庸負擔系爭信用卡消費款三十三萬四千一百四十一
    元為不可採，再審原告抗辯再審被告應負擔系爭信用卡款費款為可採信，從而，
    再審被告依不當得利之法律關係，請求再審原告給付三十三萬四千一百四十一元
    及自起訴狀繕本送達翌日即八十七年九月六日起至清償日止，按週年利率百分之
    五計之利息，為無理由，不應准許。其假執行之聲請亦失所附麗，應併予駁回。
    原確定判決為再審原告敗訴之判決，駁回其上訴，自有未洽，再審意旨請求廢棄
    改判，為有理由，應由本院予以廢棄改判如主文第二項所示。
七、據上論結，本件再審之訴為有理由，再審原告之第二審上訴為有理由，依民事訴
    訟法第五百零五條、第四百三十六條之一第三項、第四百五十條、第七十八條，
    判決如主文。
中      華      民      國    八十九    年      十      月     十三     日
                              民事第二庭審判長法官  丁蓓蓓
                                              法官  曾部倫
                                              法官  吳青蓉
右為正本係照原本作成
本件不得上訴
中      華      民      國    八十九    年      十      月    二十一    日
                                        法院書記官  吳芳玉


司法院資訊處製作；財團法人民間司法改革基金會備份。
